臺灣臺南地方法院刑事判決
110年度金訴字第42號
111年度金訴字第484號
公  訴  人  臺灣臺南地方檢察署檢察官
被      告  吳宇雋



選任辯護人  黃燦堂律師
上列被告因詐欺等案件，經檢察官提起公訴（109年度營偵字第1
997號）及當庭追加起訴，本院判決如下：
    主  文
吳宇雋共同犯三人以上詐欺取財罪，共伍罪，各處有期徒刑壹年
壹月。應執行有期徒刑壹年肆月。緩刑伍年，緩刑期內付保護管
束，並應依本院111年度南司刑移調字第479號調解筆錄之內容，
履行對何其昶、覺昶上、蔡俊宏之給付；另於本判決確定之日起
壹年內，向指定之政府機關、政府機構、社區或其他符合公益目
的之機構或團體，提供壹佰貳拾小時之義務勞務。
    事  實
一、吳宇雋於民國109年5月22日之前某日，透過友人吳俊霖之介
    紹，加入LINE通訊軟體暱稱「林經理」等真實姓名、年籍不
    詳之成年人所組成具有持續性、牟利性之有結構性詐欺集團
    ，擔任詐欺集團內「取簿手」之工作，負責收取人頭帳戶金
    融提款卡等包裹資料。吳宇雋與上開詐欺集團成員共同意圖
    為自己不法之所有，基於三人以上共同詐欺取財及意圖隱匿
    特定犯罪所得去向之洗錢犯意聯絡，由該詐欺集團不詳成員
    於同年月22日12時許，假冒銀行專員撥打電話予何其昶，佯
    稱提供兩張金融卡即可製作財力證明用以貸款等語，致何其
    昶陷於錯誤，依指示於同年月25日13時30分許，將其所有之
    中華郵政股份有限公司金融卡（帳號00000000000000號，下
    稱郵局帳戶）、臺灣銀行金融卡（帳號000000000000號，下
    稱臺銀帳戶）持往臺南市○○區○○路0號小豆荳早餐店交予吳
    宇雋。吳宇雋再依「林經理」指示，將前揭金融卡二張持往
    桃園火車站附近統一超商新桃林門市，轉交予不詳詐欺集團
    成員，並取得新臺幣（下同）1,600元之報酬。嗣「林經理
    」所屬犯罪集團成員取得前揭二張金融卡後，即基於意圖為
    自己不法所有之詐欺犯意聯絡，於附表所示時間，以附表所
    示詐欺手法詐騙覺昶上、蔡俊宏、王光溢、鄂信銘等人，致
    其等陷於錯誤，而於如附表所示滙款時間，匯款如附表所示
    金額至上開郵局帳戶及臺銀帳戶内，隨即經吳綺聖（另案經
    臺灣桃園地方法院判處罪刑確定）持上開郵局帳戶金融卡及
    臺銀帳戶金融卡，將帳戶内之款項提領一空。嗣覺昶上、蔡
    俊宏、王光溢、鄂信銘等人因查覺有異而報警，經警循線查
    悉上情。
二、案經臺南市政府警察局新營分局報請臺灣臺南地方檢察署檢
    察官偵查起訴，並經蒞庭之公訴檢察官於本院審理時當庭追
    加起訴。
    理  由
一、程序方面：
  ㈠按於第一審辯論終結前，得於審判期日以言詞就與本案相牽
    連之犯罪或本罪之誣告罪，追加起訴，刑事訴訟法第265條
    第1項、第2項定有明文。查本案蒞庭之公訴檢察官於111年6
    月16日審判期日當庭追加與起訴部分相牽連如附表編號4所
    示關於被害人鄂信銘之犯罪事實（本院金訴42卷第126至127
    頁），依前引刑事訴訟法第265條之規定，自無不合，應予
    准許。
  ㈡按組織犯罪防制條例第12條第1項中段規定：「訊問證人之筆
    錄，以在檢察官或法官面前作成，並經踐行刑事訴訟法所定
    訊問證人之程序者為限，始得採為證據」，係採法定證據原
    則，則本案關於各該證人之警詢筆錄，既非在檢察官或法官
    面前作成，依上開規定，自不得採為被告吳宇雋犯組織犯罪
    防制條例罪名之證據，是本判決所引用證人之警詢筆錄，僅
    於認定被告犯加重詐欺、洗錢部分具有證據能力，先予敘明
    。
  ㈢本判決所引用，用以證明被告犯組織犯罪防制條例以外之罪
    之各項證據，其中供述證據部分，均未據被告及其選任辯護
    人爭執證據能力，且迄至本案辯論終結，亦未就證據能力聲
    明異議，本院審酌各該供述證據作成當時，既非受違法詢問
    ，亦無何影響被告或證人陳述任意性之不適當情況，所供、
    所證內容復與本案事實有相當之關聯性，亦無其他可信度明
    顯過低之情形，依刑事訴訟法第156條第1項、第159條之5之
    規定，前揭被告及證人於警詢、偵查中所為之供、證內容均
    有證據能力。至本判決所引用之各項非供述證據，均非違背
    法定程序取得，依同法第158條之4之反面解釋，亦有證據能
    力。
二、得心證之理由：
　  被告於本院審理中，對於上開犯罪事實，均坦承不諱，所供
    情節核與共犯吳俊霖於警詢、偵查及本院審理中所證情節（
    本院金訴42卷一第57至71、165至173、133至149、122至127
    頁）及共犯林沁憲於警詢、偵查中所證情節（警5636卷第11
    至15頁；本院卷第133至149頁）暨被害人何其昶、覺昶上、
    王光溢、鄂信銘、蔡俊宏五人於警詢中指述之情節（警卷第
    13至15頁；營偵440卷第59至62、71至73、91至93、103至10
    4頁）相符，並有監視器翻拍影像、109年5月25日17時28分
    至34分統一超商-新桃林門市ATM被告操作影像及紀錄、同日
    被告台鐵桃園車站購票明細及列車時刻車次查詢、同日23時
    許被告於高雄車站之監視器影像（警卷第27至37、43至69頁
    ）、何其昶郵政存簿儲金簿及臺灣銀行存摺封面影本封面影
    本（警5636卷第31頁）、何其昶之報案資料（警5636卷第33
    至35頁）、覺昶上109年5月26日轉帳之匯款交易明細及通話
    紀錄翻拍畫面及其報案之内政部警政署反詐騙諮詢專線紀錄
    表（營偵440卷第64至67頁）、如附表所示被害人之報案資
    料（營偵440卷第69至70、74、76至78、89、90、94、95、1
    08至114頁）、鄂信銘之中國信託商業銀行ATM轉帳明細及手
    機通聯記錄翻拍畫面（營偵440卷第96至99頁）、蔡俊宏之
    轉帳交易明細（營偵440卷第105至107頁）、中華郵政股份
    有限公司109年6月12日儲字第1090143910號函檢附之何其昶
    客戶基本資料及歷史交易明細（營偵440卷第197至205頁）
    、臺灣銀行嘉義分行109年6月17日嘉義營字第10900029411
    號函及檢附之何其昶開戶資料及交易明細（營偵440卷第207
    至211頁）在卷可憑。又如附表所示被害人匯入何其昶金融
    帳戶之款項，最終遭吳綺聖提領，吳綺聖並因此遭法院判處
    罪刑確定，有臺灣桃園地方法院110年度原訴字第14、71號
    刑事判決（本院卷第215至227頁）附卷可資參佐。綜上事證
    ，堪認被告之自白與事實相符，應可採信。本案事證明確，
    被告犯行洵堪認定，應依法論科。
三、論罪：
　㈠按組織犯罪防制條例所稱參與犯罪組織，指加入犯罪組織成
    為組織之成員，而不問參加組織活動與否，犯罪即屬成立。
    且所謂組織犯罪，本屬刑法上一種獨立之犯罪類型，其犯罪
    成員是否構成組織犯罪防制條例之罪名及成立要件之審查，
    原不以組織成員個人各別之行為，均已成立其他犯罪為必要
    ，而應就集團成員個別與集體行為間之關係，予以綜合觀察
    ；縱然成員之各別行為，未構成其他罪名，或各成員就某一
    各別活動並未全程參與，或雖有參加某特定活動，卻非全部
    活動每役必與，然依整體觀察，既已參與構成組織犯罪防制
    條例罪，而分別依發起、操縱、指揮、參與等不同行為之性
    質及在組織內之地位予以論處，其組織之全體成員，應就該
    組織所為之一切非法作為，依共同正犯之法理，共同負責。
    而詐欺集團為實行詐術騙取款項，並蒐羅、使用人頭帳戶以
    躲避追緝，各犯罪階段緊湊相連，仰賴多人縝密分工，相互
    為用，方能完成之集團性犯罪，雖各共同正犯僅分擔實行其
    中部分行為，仍應就全部犯罪事實共同負責；是以部分詐欺
    集團成員縱未直接對被害人施以詐術，如有收購人頭帳戶金
    融卡、測試、回報供為其他成員實行詐騙所用，或配合提領
    款項，從中獲取利得，餘款交付其他成員等行為，均係該詐
    欺集團犯罪歷程不可或缺之重要環節，尤其是分擔收購帳戶
    資料之「收簿手（取簿手、領簿手）」及配合提領贓款之「
    車手」，當被害人遭詐欺集團成員詐騙後，雖已將款項匯入
    詐欺集團指定之人頭帳戶，但上開款項在詐欺集團成員實際
    提領前，「收簿手」可掌握該帳戶不會遭凍結，可見擔任「
    收簿手」者，為具有決定性之重要成員之一，且係以自己犯
    罪之意思，參與部分犯罪構成要件之行為，而屬共同正犯（
    最高法院110年度台上字第747號判決意旨參照）。又詐欺集
    團向被害人施用詐術後，為隱匿其詐欺所得財物之去向，而
    令被害人將其款項轉入該集團所持有、使用之人頭帳戶，並
    由該集團所屬之車手前往提領詐欺所得款項，已發生製造該
    詐欺犯罪所得金流斷點，實質上使該犯罪所得嗣後之流向不
    明，達成隱匿犯罪所得之效果，妨礙該詐欺集團犯罪之偵查
    ，即與該法第2條第2款相符，並該當於該法第14條第1項一
    般洗錢罪（最高法院109年度台上字第3224號判決意旨參照
    ）。
　㈡查被告於本院審理中坦承加入詐欺集團擔任收簿手之工作，
    依被告及同一詐欺集團成員吳俊霖、林沁憲歷次供述及如附
    表所示被害人之指述以觀，被告參與之團體，其成員均係以
    詐騙他人金錢、獲取不法所得為目的，分別以不實理由詐取
    金錢或金融帳戶、上下聯繫、指派工作或擔任取簿手、車手
    向被害人拿取詐得金融帳戶或財物等，堪認其所參與之集團
    ，係透過縝密之計畫與分工，成員彼此相互配合，由多數人
    所組成，於一定期間內存續，以實施詐欺為手段而牟利之具
    有完善結構之組織，屬三人以上，以實施詐術為手段，所組
    成具有持續性或牟利性之有結構性之犯罪組織。且被告收取
    之何其昶郵局帳戶、臺銀帳戶確遭詐欺集團使用作為收取附
    表所示被害人匯入款項之工具，使犯罪所得嗣後之流向不明
    ，達成隱匿犯罪所得之效果。是核被告所為，係犯組織犯罪
    防制條例第3條第1項後段之參與犯罪組織罪、刑法第339條
    之4第1項第2款之三人以上共同犯詐欺取財罪及洗錢防制法
    第14條第1項之一般洗錢罪。被告就上述三人以上共同詐欺
    、洗錢犯行，與該詐欺集團姓名、年籍不詳成員、LINE暱稱
    「林經理」及提款車手吳綺聖等人，有犯意聯絡及行為分擔
    ，為共同正犯。
　㈢行為人參與犯罪組織後，在未經自首或有其他積極事實，足
    以證明其確已脫離或解散該組織之前，其違法行為，仍繼續
    存在，即為行為之繼續，而屬單純一罪，至行為終了時，仍
    論為一罪。又行為人以一參與詐欺犯罪組織，並分工加重詐
    欺行為，同時觸犯參與犯罪組織罪及加重詐欺取財罪，雖其
    參與犯罪組織之時、地與加重詐欺取財之時、地，在自然意
    義上非完全一致，然二者仍有部分合致，且犯罪目的單一，
    依一般社會通念，認應評價為一罪方符合刑罰公平原則，應
    屬想像競合犯。惟加重詐欺罪係侵害個人財產法益之犯罪，
    其罪數計算，以被害人數、被害次數之多寡，決定其犯罪之
    罪數；核與參與犯罪組織罪之侵害社會法益，因應以行為人
    所侵害之社會全體利益為準據，認定係成立一個犯罪行為，
    有所不同。是以倘若行為人於參與犯罪組織之繼續中，先後
    加重詐欺數人財物，因行為人僅為一參與組織行為，侵害一
    社會法益，應僅就首次犯行論以參與犯罪組織罪及加重詐欺
    罪之想像競合犯，而其後之犯行，乃為其參與組織之繼續行
    為，為避免重複評價，當無從將一參與犯罪組織行為割裂再
    另論一參與犯罪組織罪，而與其後所犯加重詐欺罪從一重論
    處之餘地（最高法院107年度台上字第1066號判決意旨參照
    ）。查被告向何其昶收取郵局帳戶、臺銀帳戶提款卡之行為
    ，乃被告參與本案詐欺集團後首次繫屬於法院之加重詐欺行
    為（另有相關案件繫屬於臺灣高雄地方法院，惟繫屬在後）
    ，參照前引最高法院判決意旨，就其所犯參與犯罪組織罪與
    該次所犯三人以上共同詐欺取財罪應依刑法第55條想像競合
    之規定，從一重之三人以上共同詐欺罪處斷；其後繼續之參
    與犯罪組織犯行，為免重覆評價，均不另論罪。被告就詐欺
    何其昶金融帳戶及附表所示四次詐欺犯行，均係一行為同時
    觸犯刑法第339條之4第1項第2款之三人以上共同詐欺取財罪
    及洗錢防制法第14條第1項之洗錢罪，應各依刑法第55條想
    像競合之規定，從一重之三人以上共同詐欺取財罪處斷。被
    告所犯上開五罪，犯意各別，行為互殊，應分論併罰。
　㈣檢察官移送併辦部分，與起訴部分、追加起訴部分犯行分別
    為事實上同一案件，原屬本院審理範圍，併予敘明。
四、科刑：
　㈠審酌詐欺集團橫行社會，對於社會治安造成負面影響甚鉅，
    而詐欺集團對失去警覺心之被害人施以不實之言語，使其等
    在渾沌不明之情形下，將辛苦賺取之積蓄，依詐欺集團成員
    之指示交付，被害人之財產自落入詐欺集團手中後，不僅憤
    恨之心無法平復，又因詐欺集團之分工細膩，難以追查資金
    流向，經常求償無門，損失慘重，處境堪憐；被告正值青壯
    ，為圖一己私利，加入本案詐欺集團，擔任取簿手，拿取人
    頭帳戶轉交詐欺集團成員提領帳戶內之金錢，所為使詐欺犯
    罪猖獗；惟其係擔任出面拿取金融帳戶之取簿手，聽命於上
    游詐欺集團成員指揮，遭查獲之風險較幕後操縱者為高；且
    被告於本院審理中自白洗錢犯行，原合於洗錢防制法第16條
    所定減刑事由，然因從一重之刑法加重詐欺罪處斷，且該重
    罪無法定減刑事由以致無從再適用上開條項規定減刑；又被
    告已與被害人何其昶及附表編號1、4所示被害人覺昶上、蔡
    俊宏於本院成立調解，約定於111年8月30日前賠償被害人何
    其昶5,000元、被害人覺昶上50,000元、被害人蔡俊宏25,00
    0元，有調解筆錄（本院金訴42卷二第209至210頁）在卷可
    憑；且被告於本院審理中坦承犯行，犯後態度良好，確有悔
    意；兼衡被告之智識程度、家庭、生活狀況等一切情狀，分
    別量處如主文所示之刑，並考量被告所犯數罪反應出之人格
    特性，權衡審酌被告之責任與整體刑法目的及相關刑事政策
    ，在量刑權之法律拘束性原則及量刑權之內、外部界限範圍
    內，定其應執行刑如主文所示。
　㈡被告因拿取被害人何其昶金融帳戶而獲得之報酬1,600元，雖
    係被告之犯罪所得，然被告已與被害人何其昶、覺昶上、蔡
    俊宏於本院成立調解，同意賠償其等所受損害，已如前述，
    本院認再就犯罪所得諭知沒收，顯然過苛，依刑法第38條之
    2第2項之規定，不予宣告沒收。
　㈢被告未曾因案受刑之宣告，有臺灣高等法院被告前案紀錄表
    在卷可憑，素行尚可，其因一時短於思慮，罹此刑章，經此
    偵審科刑教訓，當知警惕，信無再犯之虞；且被告已與被害
    人何其昶、覺昶上、蔡俊宏成立調解，已如前述，本院因認
    所宣告之刑以暫不執行為適當，爰併諭知緩刑5年，以勵自
    新。惟為使被告能切實履行調解內容，並記取教訓，避免再
    犯，爰依刑法第74條第2項第3款之規定，命被告依其與被害
    人何其昶、覺昶上、蔡俊宏三人成立之調解內容（本院111
    年度南司刑移調字第479號調解筆錄），履行其對何其昶、
    覺昶上、蔡俊宏之給付；另依刑法第74條第2項第5款之規定
    ，命被告於本判決確定之日起1年內，向指定之政府機關、
    政府機構、社區或其他符合公益目的之機構或團體，提供12
    0小時之義務勞務，併依刑法第93條第1項第2款之規定，於
    緩刑期間付保護管束。
　㈣按106年4月19日修正公布之組織犯罪防制條例第3條第3項規
    定：「犯第1項之罪者，應於刑之執行前，令入勞動場所，
    強制工作，其期間為3年。」（嗣107年1月3日修正公布第3
    條，但本項並未修正）就受處分人之人身自由所為限制，違
    反憲法比例原則及憲法明顯區隔原則之要求，與憲法第8條
    保障人身自由之意旨不符，應自本解釋公布之日起失其效力
    ，司法院釋字第812號解釋著有明文。則組織犯罪防制條例
    第3條第3項既經大法官宣告違憲並已失效，本院自無庸審酌
    被告有無強制工作之必要，併予敘明。　
據上論斷，應依刑事訴訟法第299條第1項前段，組織犯罪防制條
例第3條第1項後段，洗錢防制法第14條第1項，刑法第11條前段
、第28條、第339條之4第1項第2款、第55條、第51條第5款、第7
4條第1項第1款、第2項第3款、第5款、第93條第1項第2款，刑法
施行法第1條之1第1項，判決如主文。　
本案經檢察官吳毓靈提起公訴，檢察官黃齡慧移送併辦，檢察官
呂舒雯追加起訴並到庭執行職務。
中　　華　　民　　國　　111 　年　　8 　　月　　18　　日
　　　　　　　　　刑事第十四庭  審判長法　官　周紹武
　　　　　　　　　                    法  官  蕭雅毓
　　　　　　　　　                    法  官  林岳葳
以上正本證明與原本無異
如不服本判決應於收受本判後20日內向本院提出上訴書狀，並應
敘述具體理由。其未敘述上訴理由者，應於上訴期間屆滿後20日
內向本院補提理由書狀（均須按他造當事人之人數附繕本）「切
勿逕送上級法院」。
  　　　　　　　　　　　　　　　      書記官　謝盈敏
中　　華　　民　　國　　111 　年　　8 　　月　　18　　日
附錄本案論罪科刑法條：
組織犯罪防制條例第3條第1項
發起、主持、操縱或指揮犯罪組織者，處3年以上10年以下有期
徒刑，得併科新臺幣1億元以下罰金；參與者，處6月以上5年以
下有期徒刑，得併科新臺幣1千萬元以下罰金。但參與情節輕微
者，得減輕或免除其刑。
洗錢防制法第14條第1項
有第二條各款所列洗錢行為者，處7年以下有期徒刑，併科新臺
幣5百萬元以下罰金。
中華民國刑法第339條之4第1項
犯第339條詐欺罪而有下列情形之一者，處1年以上7年以下有期
徒刑，得併科1百萬元以下罰金：
一、冒用政府機關或公務員名義犯之。
二、三人以上共同犯之。
三、以廣播電視、電子通訊、網際網路或其他媒體等傳播工具，
    對公眾散布而犯之。

附表：
編號 詐騙時間 被害人 詐欺手法 匯款時間 匯款金額 款項匯入帳戶 1 109年5月26日下午5時13分 覺昶上 佯稱因工作人員疏失導致增加刷卡金額，需操作ATM解除設定 109年5月26日下午6時10分 新臺幣(下同) 99,999元 郵局帳戶 2 109年5月26日下午4時55分 蔡俊宏 佯稱須解除分期，需依指示匯款 ⑴109年5月26日下午6時41分 ⑵109年5月26日下午6時39分 ⑴22,022元  ⑵21,123元 臺銀帳戶 3 109年5月26日下午5時52分 王光溢 佯稱因工作人員疏失導致增加刷卡金額，需操作ATM解除設定 109年5月26日下午6時45分 25,900元 臺銀帳戶     109年5月26日下午6時43分 49,987元 郵局帳戶 4 109年5月26日下午6時8分 鄂信銘 佯稱因工作人員疏失導致誤增為會員，並每月自帳戶內扣款會員費，需依指示操作解除設定 ⑴109年5月26日下午6時58分 ⑵109年5月26日下午7時4分 ⑴28,123元  ⑵29,985元 臺銀帳戶